【裁判字號】    97,上更(二),114
【裁判日期】    970619
【裁判案由】    貪污治罪條例等
【裁判全文】
臺灣高等法院臺中分院刑事判決     97年度上更(二)字第114號
上  訴  人
即  被  告  丙○○
選任辯護人  徐文宗  律師
上  訴  人
即  被  告  丁○○
選任辯護人  林雅儒  律師
上列上訴人等因貪污治罪條例等案件，不服臺灣彰化地方法院92
年度訴字第103 號中華民國94年9月9日第一審判決（起訴案號：
臺灣彰化地方法院檢察署89年度偵字第963 號），提起上訴，經
判決後由最高法院第二次發回更審，本院判決如下：
    主  文
原判決撤銷。
丙○○、丁○○均無罪。
    理  由
一、公訴意旨以：丙○○係彰化縣竹塘鄉竹塘國小（以下簡稱學
    校）之總務主任，負責經辦學校之各項公用工程，為依據法
    令從事公務之人員；丁○○為彰化縣竹塘鄉○○路二十九號
    「宏隆土木包工業」之負責人，二人間係相識三十餘年之同
    鄉好友關係。緣彰化縣政府（以下簡稱縣府）於辦理八十三
    年度及八十四年度之中央補助地方國民教育經費時，分別核
    定補助學校「新建廁所工程」、「教室修建工程」及「新建
    圍牆工程」之工程經費各新台幣（下同）一百六十萬元、一
    百八十萬元及四百萬元。詎丙○○身為學校之教師兼總務主
    任，竟不思廉能自持以為師表，而圖謀私利，於辦理前開工
    程時，與丁○○相互商議、勾結，為下列之舞弊情事，認丙○○下列所為，係犯八十五年十月二十三日修正前貪污治罪
    條例第四條第一項第三款之經辦公用工程收取回扣罪及刑法
    第一百三十二條之洩漏國防以外秘密罪，認丁○○所為，係
    犯八十五年十月二十三日修正前貪污治罪條例第十條第一項
    之違背職務行賄罪：
（一）新建廁所工程部分：
  １、本件工程之核定預算數額為一百六十萬元，依縣府八十三
      年彰府主二字第九五六一一號函修正之「彰化縣政府暨所
      屬各機關辦理營繕工程補充規定」（以下簡稱「營繕工程
      補充規定」）第四點之一之規定，營繕工程限額在五十萬
      元以上未滿二百五十萬元者，除機關首長認為必要時，得
      依第四點方式辦理公開比價外，應通知比價。
  ２、丙○○於學校獲縣府核定補助本件工程之預算後，即開始
      著手辦理本件工程之發包與施工事宜（先委由「吳伸郎建
      築師事務所」進行規劃）。其明知彰化縣轄區內殷實且有
      營繕本項工程能力之廠商眾多，竟未實際加以評估及訪查
      ，即基於違背職務收取回扣之概括犯意，先找好友丁○○
      謀議標取本件工程，俟雙方取得共識後，為掩人耳目即議
      定依一般比價方式，由丁○○先提供三家廠商予丙○○作
      為簽請學校校長指定比價之廠商名單，並待丙○○獲悉校
      長所預定之工程底價後，再通知丁○○以「宏隆土木包工
      業」之名義得標施作，惟事後丁○○應交付丙○○該得標
      工程費用之一成回扣，作為丙○○之報酬。
  ３、事後丁○○隨即將欲參與本件工程投標之「世億營造工程
      有限公司」（借牌，下稱世億營造公司，負責人為許耀堂
      ）、「祐祥營造有限公司」（借牌，下稱祐祥營造公司，
      負責人為張金鏞）及「宏隆土木包工業」等三家廠商名單
      ，提供予丙○○參考。俟丙○○取得上開廠商名單後，即
      於八十四年三月二十日，以簽呈方式將本件工程之發包事
      宜及作為比價之前開三家廠商名單，呈由校長洪天河批示
      。待校長洪天河批示同意並指定同月三十日進行比價，及
      獲悉校長所預定之工程底價為一百五十二萬元（為預算金
      額之百分之九十五）後，丙○○即基於違背職務之犯意，
      將此等事項通知丁○○以積極準備本件工程之比價程序。
  ４、丁○○獲丙○○告知可以前開三家廠商名單參與本件工程
      之投標比價及所洩漏應秘密之底價後，隨即向事前同意出
      借廠商牌照之「世億營造公司」及「祐祥營造公司」拿取
      公司與負責人之印章及執照等相關文件，再出資四十五萬
      元，委由本件工程所僱用之工地主任陳宗欣及其妻廖惠珍
      ，分別於(1)八十四年三月二十八日，以陳宗欣之名義，至
      交通部郵政總局竹塘郵局（下稱竹塘郵局），購買十五萬
      元之郵政國內匯票一張，再連同自己事先填妥之「祐祥營
      造公司」投標文件，至台中市郵寄到學校。(2)八十四年三
      月三十日，以廖惠珍之名義，至竹塘郵局，購買十五萬元
      之郵政國內匯票一張，再連同自己事先填妥之「宏隆土木
      包工業」投標文件，至竹塘地區郵寄到學校。(3)八十四年
      三月三十日，以廖惠珍之名義，至竹塘郵局，購買十五萬
      元之郵政國內匯票一張，再連同自己事先填妥之「世億營
      造公司」投標文件，至竹塘地區郵寄到學校。
  ５、至同月三十日之開標日，即由校長洪天河主持開標，經學
      校「營繕工程小組」之成員審核後，結果如期由「宏隆土
      木包工業」以一百五十一萬二千元得標（僅差底價八千元
      ）。而「宏隆土木包工業」亦隨即向學校報告於同年四月
      十日開工（同月六日簽約），施工至同年八月二十五日工
      程完工（同年九月二日驗收完成）。另於此施工期間之同
      年六月十九日，丁○○為履行與丙○○前述所約定之回扣
      交付，即基於交付賄賂之概括犯意，簽發其本人所有之竹
      塘鄉農會信用部帳號0000000號、票號二０六四三
      八號、發票日八十四年六月十九日、面額十五萬元支票一
      紙予丙○○收執，而丙○○亦隨即於背書簽章後，將之存
      入其所有之竹塘郵局帳戶內予以提示兌現。
（二）教室修建工程：
  １、本件工程之核定預算數額為一百八十萬元（先委由「祥泰
      工程顧問有限公司」之謝禎祥進行規劃、設計），餘同上
      開（一）之１、２點所述。
  ２、事後丁○○隨即將欲參與本件工程投標之「世億營造公司
      」（借牌）、「茂德土木包工業」（借牌，名義負責人為
      陳蔡春，實際負責人為陳德祥）及「宏隆土木包工業」等
      三家廠商名單，提供予丙○○參考。俟丙○○取得上開廠
      商名單後，即於八十五年一月三日，以簽呈方式將本件工
      程之發包事宜及作為比價之前開三家廠商名單，呈由校長
      謝柳批示。待校長謝柳批示同意並指定同月十八日進行比
      價，及獲悉校長所預定之工程底價為一百七十二萬元（為
      預算金額之百分之九十五點五）後，丙○○即基於違背職
      務之犯意，將此等事項通知丁○○以積極準備本件工程之
      比價程序。
  ３、丁○○獲丙○○告知可以前開三家廠商名單參與本件工程
      之投標比價及所洩漏應秘密之底價後，隨即向事前同意出
      借廠商牌照之「世億營造公司」拿取公司與負責人之印章
      及執照等相關文件（「茂德土木包工業」因故未參與投標
      ），再出資三十萬元，由其本人親自於八十五年一月十七
      日，至竹塘郵局，購買各十五萬元之郵政國內匯票二張，
      再連同自己事先填妥之「世億營造公司」及「宏隆土木包
      工業」投標文件，至竹塘地區郵寄到學校。
  ４、至同月十八日之開標日，即由校長謝柳主持開標，經學校
      「營繕工程小組」之成員審核後，結果如期由「宏隆土木
      包工業」以一百七十一萬元得標（僅差底價一萬元）。而
      「宏隆土木包工業」亦隨即與學校於同月二十三日簽約，
      施工至同年三月六日完工驗收。
（三）新建圍牆工程：
  １、本件工程之核定預算數額為四百萬元，依「營繕工程補充
      規定」第四點之規定，營繕工程限額在二百五十萬元以上
      未滿五百萬元者，除機關首長認為必要時，得依第三點方
      式辦理公開招標外，應通知公開比價。
  ２、丙○○於八十五年二月間，獲縣府核定補助本件工程之預
      算後，即開始著手辦理本件工程之發包與施工事宜（先委
      由「吳伸郎建築師事務所」進行規劃、設計）。因本件工
      程依「營繕工程補充規定」第四點之規定至少須以公開比
      價方式辦理，丙○○即無從以前開指定廠商比價之方式，
      由丁○○得標施作。嗣校長謝柳決定依「營繕工程補充規
      定」第三點規定，改採公開招標方式辦理本件工程之發包
      ，丙○○即承前違背職務收取回扣之概括犯意，先找丁○○商議該工程之投標方式，俟雙方取得共識後，為掩人耳
      目乃議定由丁○○自行找三家廠商參與投標，如有其他非
      規劃之廠商參與投標，即再由丁○○設法予以勸退，而雙
      方仍約定事後丁○○應交付丙○○該得標工程費用之一成
      回扣，作為丙○○之報酬。
  ３、本件工程俟經規劃完成後，學校即於八十五年五月一日以
      竹國字第四四０號「工程招標公告」之方式，辦理本件工
      程招標之公告事宜，並明定一律採通訊投標，押標金為三
      十萬元，定於八十五年五月十四日上午十時開標，並函請
      縣府核定本件工程之底價。後丁○○隨即向「世億營造公
      司」、「元佑營造有限公司」（下稱元佑營造公司，名義
      負責人為詹美華，實際負責人為邱于宴）及「茂德土木包
      工業」等三家廠商借牌，以進行本件工程之圍標。俟丙○○獲悉校長所預定之工程底價為三百七十八萬元後，丙○○即基於違背職務之犯意，將此等事項通知丁○○以積極
      準備本件工程之投標程序。
  ４、丁○○獲丙○○洩漏告知應秘密之校長所預定之工程底價
      為三百七十八萬元（為預算金額之百分之九十四點五）後
      ，隨即向事前同意出借廠商牌照之「世億營造公司」、「
      元佑營造公司」及「茂德土木包工業」拿取公司與負責人
      之印章及執照等相關文件，再出資九十萬元，於八十五年
      五月十三日，以其本身自己之名義，分別至二林郵局、竹
      塘郵局及大城郵局，購買三十萬元之郵政國內匯票各一張
      ，以分別作為「世億營造公司」、「元佑營造公司」及「
      茂德土木包工業」之投標押標金之用，再連同自己事先填
      妥之「世億營造公司」、「元佑營造公司」及「茂德土木
      包工業」之投標文件，郵寄到學校。另丁○○自丙○○（
      發售本件工程之招標文件者）處得知「和益土木包工業」
      之吳鶴壽亦曾前往向丙○○購買本件工程之招標文件，且
      表示有意投標後，即找好友吳鶴壽商議，並告以其欲施作
      本件工程，請吳鶴壽提高投標金額，不要與其搶標，俟吳
      鶴壽同意並獲知丁○○所欲填寫之標金後（原因待查，投
      標之標單原係由合夥人鄭金塗估算及填寫），即將「和益
      土木包工業」之標單由原來之三百五十萬元改為三百八十
      萬元，再連同於八十五年五月十三日，由鄧天藍至竹塘郵
      局，所購買三十萬元之郵政國內匯票一張，郵寄到學校。
  ５、至同月十四日上午之開標日，即由校長謝柳主持開標，經
      學校「營繕工程小組」之成員審核後，參與投標之「世億
      營造公司」、「元佑營造公司」、「茂德土木包工業」及
      「和益土木包工業」等四家廠商均符合投標資格，而投標
      廠商亦僅丁○○一人代表「元佑營造公司」出席，開標結
      果「世億營造公司」之標金為四百十二萬元、「元佑營造
      」之標金為三百七十六萬六千元、「茂德土木包工業」之
      標金為四百四十五萬元、「和益土木包工業」之標金為三
      百八十萬元，雖最低之「元佑營造公司」之三百七十六萬
      六千元標金（僅差底價一萬四千元），低於學校所定底價
      之三百七十八萬元，然卻高於縣府所定之三百五十九萬元
      底價，依本件工程所附之標單規定「開標結果各廠商標價
      均超過底價時：(一)第一次招標超過底價，應予廢標，重新
      公告招標」。然丙○○為護航俾讓丁○○能順利得標，即
      以預算年度行將結束（當時係以每年七月一日至隔年六月
      三十日為預算年度），如不及時發包，恐上開預算遭收回
      ，而影響學校與學生之安全為由，要求與校長謝柳、主計
      主任紀銀國研商解決之道。嗣三人均明知本件公開招標工
      程之標單上已載明決標（由低於底價之最低者得標）及上
      開廢標之規定，自不得再延用「營繕工程補充規定」內有
      關公開比價之程序辦理（依「營繕工程補充規定」第四點
      之規定，營繕工程限額在二百五十萬元以上未滿五百萬元
      者，機關首長得擇一決定採用公開比價或公開招標之方式
      辦理，但不得混合辦理），竟均同意採用「營繕工程補充
      規定」第二十四點之規定（即未達稽察限額百分之十，即
      五百萬元者，以公開比價辦理者，以在低價內之最低標為
      得標，如均超過，得由最低標廠商減價一次），決議續以
      公開比價之程序辦理，由最低標價之廠商即「元佑營造公
      司」減價一次，而不依上開標單之規定予以廢標。又均明
      知丁○○係「宏隆土木包工業」之負責人，並無「元佑營
      造公司」之授權投標文件（僅帶該公司之大、小章），即
      同意由丁○○代表「元佑營造公司」進行一次減價，期間
      丙○○並趁機暗示丁○○縣府所核定之底價為三百五十九
      萬元，果第一次丁○○當場即將標金減為三百五十七萬六
      千元而得標（亦僅差底價一萬四千元）。另當日決標後，
      丁○○即帶未得標之「世億營造公司」、「茂德土木包
      工業」及「和益土木包工業」等三家廠商之印章，向學校
      之主計主任紀銀國申請退還押標金匯票，乃紀銀國明知退
      還押標金應依「臺灣省各機關營繕工程投標押標金繳退要
      點」第一項之規定「申請當場退還押標金原票據者，應憑
      身分證明文件及備具與手冊或登記卡印鑑相符之印章，在
      申請單上簽章並加註『退還押標金』」辦理，竟僅核對上
      開廠商之印章，而未核對身分證明及授權書等文件，即將
      前開三家廠商之押標金匯票退還予丁○○領回（其中「和
      益土木包工業」之押標金匯票部分，丁○○係兌現後再將
      現金交還予吳鶴壽）。
  ６、丁○○以「元佑營造」名義標得本件工程後，隨即向學校
      報告於同年五月二十六日開工（同月二十二日簽約），施
      工至同年九月二十一日工程完工（同年十月四日驗收完成
      ，加計追加費用，共支付工程款為三百七十七萬三千七百
      七十五元）。而於前述「教室修建工程」完工後，本件工
      程投、開標前之同年四月上旬某日，丁○○為履行此二項
      工程與丙○○前述所約定之回扣交付，即承前交付賄賂之
      概括犯意，簽發其本人所有之竹塘鄉農會信用部帳號00
      00000號、票號五一五五八二號、發票日八十五年四
      月二十日、面額五十萬元支票一紙予丙○○收執（約為「
      教室修建工程」之工程費一百七十一萬元、「新建圍牆工
      程」之工程費三百五十七萬六千元，二者合計五百二十八
      萬六千元之一成），而丙○○為免存入自己帳戶內遭發現
      ，亦隨即將該支票轉交予其作生意之兒子林英傑代領，而
      林英傑於背書後，即將之存入其所有之新竹國際商業銀行
      竹北分行支票存款帳號一三五０─一二０八八號帳戶內予
      以提示兌現。
二、本案公訴人指訴被告丙○○、丁○○二人涉犯上開罪行，係
    以下列證據為據：
（一）人證方面：
      證人謝柳（竹塘國小校長）、紀銀國（竹塘國小主計主任
      ）、林英傑（丙○○之子）、邱于宴（元佑營造之實際負
      責人）、許耀堂（世億營造之實際負責人）、陳德祥（茂
      德土木包工業之實際負責人）、鄭金塗（和益木包工業之
      實際負責人）、鄧天藍（鄭金塗之媳婦）、吳鶴壽（鄭金
      塗之大舅子）、陳宗欣、詹萬發、蔣月娥、陳玉英、邱鳳
      娥等人在法務部調查局海員調查處（以下簡稱為海調處）
      應訊時，及在檢察官偵訊時所為之供述與證詞。
（二）物證方面：
（１）支票部分：
      竹塘鄉農會信用部帳號0000000號、發票人丁○○
      、票號二０六四三八號、發票日八十四年六月十九日、面
      額十五萬元支票影本一紙；票號五一五五八二號、發票日
      八十五年四月二十日、面額五十萬元支票影本一紙；竹塘
      農會帳號九四一八號、票號ＤＨ八０三八七０號、面額三
      百七十七萬三千七百七十五元，受款人詹美華，開票日八
      十五年十一月十九日（二十日領取）之竹塘鄉公庫支票影
      本一紙（新建圍牆工程款），及轉帳支出傳票影本；竹塘
      農會帳號九四一八號、票號ＤＨ八０三八七二號、面額九
      十四萬二千元，受款人詹美華，開票日八十五年十一月十
      九日（二十日領取）之竹塘鄉公庫支票影本一紙（川堂工
      程款），及轉帳支出傳票影本。
（２）文件部分：
      八十五年一月三日，丙○○擬稿，經謝柳批可之「修建教
      室」廠商（指定世億、宏隆、茂德三家）比價簽呈影本；
      新建圍牆工程之元佑營造標單影本（內有原標價及減價）
      ；八十五年五月十四日之茂德資格審查表影本（新建圍牆
      工程，內載郵寄地點為大城）一紙、八十五年五月十四日
      之茂德領回押標金收據影本一紙、八十五年五月十四日之
      三十萬元郵政匯票（竹塘郵局）一紙、八十五年五月十三
      日由被告丁○○具名之三十萬元郵政國內匯款訂購單（大
      城郵局）影本一紙；八十四年三月二十八日由陳宗欣具名
      之十五萬元郵政國內匯款訂購單（郵局）影本一紙；八十
      四年三月三十日由廖惠珍具名之十五萬元郵政國內匯款訂
      購單（竹塘郵局）影本二紙；八十四年三月三十日之宏隆
      之資格審查表影本（新建廁所工程，內載郵寄地點為竹塘
      ）一紙、八十四年三月三十日由廖惠珍具名之十五萬元郵
      政國內匯款訂購單（竹塘郵局）影本一紙；八十四年三月
      三十日之世億之資格審查表影本（新建廁所工程，內載郵
      寄地點為竹塘）一紙、八十四年三月三十日由廖惠珍具名
      之十五萬元郵政國內匯款訂購單（竹塘郵局）影本一紙；
      八十四年三月三十日之祐祥資格審查表影本（新建廁所工
      程，內載郵寄地點為台中）一紙、八十四年三月二十八日
      由陳宗欣具名之十五萬元郵政國內匯款訂購單（竹塘郵局
      ）影本一紙；八十五年一月十八日之宏隆資格審查表影本
      （修建教室工程，內載郵寄地點為竹塘）一紙、八十五年
      一月十七日由丁○○具名之十五萬元郵政國內匯款訂購單
      （竹塘郵局）影本一紙；八十五年一月十八日之世億資格
      審查表影本（修建教室工程，內載郵寄地點為竹塘）一紙
      、八十五年一月十七日由丁○○具名之十五萬元郵政國內
      匯款訂購單（竹塘郵局）影本一紙；八十五年五月十四日
      之元祐資格審查表影本（新建圍牆工程，內載郵寄地點為
      竹塘）一紙、八十五年五月十三日由丁○○具名之三十萬
      元郵政國內匯款訂購單及匯票（竹塘郵局）影本一紙；八
      十五年五月十四日之和益資格審查表影本（新建圍牆工程
      ，內載郵寄地點為竹塘）一紙、八十五年五月十三日由鄧
      天藍具名之三十萬元郵政國內匯款訂購單及匯票（竹塘郵
      局）影本一紙，八十五年五月十四日之和益領回押標金收
      據影本一紙；八十五年五月十四日之世億資格審查表影本
      （新建圍牆工程，內載郵寄地點為二林）一紙、八十五年
      五月十三日由丁○○具名之三十萬元郵政國內匯款訂購單
      及匯票（二林郵局）影本一紙，八十五年五月十四日之世
      億領回押標金收據影本一紙；八十五年五月十四日之茂德
      資格審查表影本（新建圍牆工程，內載郵寄地點為大城）
      一紙、八十五年五月十三日由丁○○具名之三十萬元郵政
      國內匯款訂購單及匯票（大城郵局）影本一紙，八十五年
      五月十四日之茂德領回押標金收據影本一紙；竹塘國小營
      繕工程小組，八十五年一月十七日開一次會會議紀錄；竹
      塘國小八十五年五月一日竹國字第四四０號新建圍牆工程
      招標公告；同日竹國字第四四一號函彰化縣土木包工業商
      業同業公會。同日竹國字第四四二號函彰化縣政府；有關
      新建圍牆工程開標紀錄等文件、開、竣工報告單、驗收證
      明書（結算為三百七十七萬三千七百七十五元）、紀錄（
      驗收日為十月四日）、結算明細表、工程數量計算表、函
      縣府請款、八十五年十月之領款收據，竹塘國小收入（支
      出）憑證、同年十月十五日之財物訂購單各二紙，元佑營
      造同年十月份發票、新建圍牆工程合約、切結書、彰化縣
      政府八十三年彰府主二字第九五六一一號函修
      正之「彰化縣政府暨所屬各機關辦理營繕工程補充規定」
      。
（３）金融往來憑證部分：
      元佑營造之竹塘鄉農會帳號00000－0－0號帳戶明
      細、丁○○之竹塘鄉農會帳號○一八三－三－○號帳戶明
      細、丁○○之竹塘鄉農會四九五號支票存款帳卡明細、林
      英傑之新竹國際商業銀行竹北分行中期放款帳號0000
      －00000號、支票存款帳號0000－00000號
      、活存帳號0000－00000號往來交易明細。
（三）被告丙○○、丁○○二人供述部分：
      被告丙○○、丁○○二人本身就彼此之關係、金錢往來、
      二紙支票之用途、償還與否及方式等供詞，前後矛盾而不
      一致，無法自圓其說，經送請法務部調查局於八十八年十
      二月九日對其等二人實施測謊鑑定，被告丙○○稱：不知
      丁○○有無圍標工程、未洩漏底價給丁○○、十五萬及五
      十萬支票不是賄款等事項，及被告丁○○稱：開標前不知
      工程底價、十五萬及五十萬支票不是賄款、未給丙○○好
      處等事項，均呈說謊之反應。而證人詹萬發有關曾在學校
      之校長室看見被告丙○○有將一筆十五萬元之現金交還給
      被告丁○○之證詞，除曾為被告丁○○所否認外，其所述
      目擊上情之時間，與應訊之時間相距近四年，記憶是否確
      如所證，亦堪置疑，其證詞不足為有利被告二人之證明。
三、惟按犯罪事實應依證據認定之，無證據不得認定犯罪事實；
    又不能證明被告犯罪或其行為不罰者，即應諭知被告無罪之
    判決，此於刑事訴訟法第一百五十四條第二項、及同法第三
    百零一條第一項分別定有明文。再認定犯罪事實所憑之證據
    ，無論係直接證據或間接證據，其為訴訟上之證明，須於通
    常一般之人均不致有所懷疑，而得確信其為真實之程度者，
    始得據為有罪之認定，倘其證明尚未達到此一程度，而有合
    理之懷疑存在，復無其他調查途徑可尋，法院即應為無罪之
    判決，最高法院著有七十六年台上字第四九八六號判例參照
    。訊據上訴人即被告丙○○及丁○○二人均堅決否認犯上開
    罪行，分別辯稱如下：
（一）被告丙○○辯稱：「世億營造公司」曾在八十年參與竹塘
      國小活動中心工程投標，「祐祥營造公司」曾在八十二年
      得標承作竹塘國小之中棟教室工程，「宏隆土木包工業」
      則在八十一年間得標承作竹塘國小之活動中心附屬教室工
      程，「茂德土木包工業」亦曾在八十一年間參與竹塘國小
      活動中心附屬教室工程之投標，以上廠商均為殷實廠商，
      承攬之工程亦業績卓著，而因竹塘國小之「新建廁所工程
      」、「教室修建工程」均屬未滿二百五十萬元之工程，得
      以比價辦理，故就「新建廁所工程」乃於八十四年三月二
      十日以簽呈簽擬通知「世億營造公司」、「祐祥營造公司
      」、「宏隆土木包工業」參與比價，並經校長批准，而就
      「教室修建工程」則於八十五年一月三日以簽呈簽擬通知
      「世億營造公司」、「宏隆土木包工業」、「茂德土木包
      工業」參與比價，亦經校長批准，此後上開二件工程在發
      文通知廠商比價之後，因係以通信比價方式辦理，故廠商
      有無借牌或圍標，伊即不可能知悉，而底價之訂定，權在
      校長，伊亦不知其情，此從證人謝柳及紀銀國之證詞均可
      證實，至於「新建圍牆工程」部分，因彰化縣政府八十三
      年所頒佈之彰化縣政府所屬各機關辦理採購及營繕工程補
      充規定，僅有法令條文，並未針對議價、公開比價、公開
      招標之標單、招標公告應如何制定等事項，頒佈統一格式
      ，兼因伊不諳採購法令，故才使用與「新建廁所工程」、
      「教室修建工程」均相同之舊標單，再從「新建圍牆工程
      」之卷宗資料，除可見校長並未批示應公開招標之外，另
      從招標公告之公告事項係採公告三天之方式辦理、並雙掛
      號通知工會，而未依公開招標之方式登報等過程，亦可見
      伊與營繕小組之成員就本件工程自始即以公開比價之方式
      辦理，證人施俊輝亦同此證詞，此後因參標廠商之標價均
      未合於底價，主持招標之校長既主張應可讓廠商減價，伊
      並非主事者，亦無權反對，自不能認伊就此工程有圖利之
      犯意，又就公訴人所指述之上開十五萬元支票，實係伊為
      購車而向被告丁○○借貸取得，因伊僅欠車行十三萬八千
      多元，所以才將支票提示兌領，上開十五萬元伊已在八十
      四年八月四日返還被告丁○○，還錢經過並經證人詹萬發
      證實，此張十五萬元之支票並非公訴人所指稱之賄款，另
      就公訴人所指述之五十萬元支票部分，亦係伊為伊子林英
      傑生意週轉需要，而向被告丁○○所借，伊並於事隔一個
      多月之後，將五十萬元借款及三萬元利息返還給被告丁○○，此情已據伊子林英傑在原審法院證實，並有林英傑之
      新竹市第十信用合作社甲存、活存往來資料影本在卷可參
      ，況當時「新建圍牆工程」尚未開標，伊亦不可能可以事
      先預料被告丁○○必會得標，而得向其索賄，再測謊鑑定
      係在伊身心疲累下所作，無證據能力，伊並未犯公訴人所
      指訴之罪行，應不為罪等語。
（二）被告丁○○辯稱：竹塘國小「新建廁所工程」雖係由「世
      億營造公司」、「祐祥營造公司」、「宏隆土木包工業」
      等三家廠商於八十四年三月三十日在竹塘國小參與比價，
      但就「宏隆土木包工業」部分，係案外人陳選向伊借牌參
      與投標，相關押標金均係陳選出資，工程施作及工程款之
      領取亦均由陳選及其子陳宗欣辦理，伊完全沒有參與此部
      分工程，不可能為此工程而交付十五萬元賄款給被告丙○○，公訴人所指述之上開十五萬元支票，確係被告丙○○
      要以其配偶洪愛菊之名義購車，但資金不足，故向伊所為
      之借貸，此後丙○○在八十四年八月三日標取互助會款，
      即於翌日返還此部分借款，公訴人指訴此為賄款，與事實
      不符，又關於竹塘國小之「教室修建工程」、「新建圍牆
      工程」，伊並未提供比價廠商名單給被告丙○○，亦未從
      被告丙○○之處獲悉工程底價，卷內亦無此證據，公訴人
      此部分之指訴並無證據可憑，且就竹塘國小之「新建圍牆
      工程」部分，其預算數為四百萬元，校長謝柳並未指示公
      開招標，故該次招標係採公開比價方式辦理，嗣後亦係由
      校長謝柳決定由最低價廠商減價，當時出席開標會議者，
      有校長謝柳、主計紀銀國、訓導主任廖明堂、輔導主任廖
      德霜、教務主任詹文章、註冊組長劉秉忠等人，被告丙○○不可能可公然將縣府所定底價洩露給伊，另外上開工程
      既採公開比價，同業公會之會員均有可能參與比價，非伊
      所得控制，伊亦不可能會在比價期日即八十五年五月十四
      日之前，將八十五年四月二十日期之五十萬元支票作為工
      程回扣款交給被告丙○○，此張支票亦係借貸債務，並經
      被告丙○○於八十五年八月三十一日晚上連本帶利清償，
      公訴人指述上開五十萬元之支票亦屬賄款，亦與事實不合
      ，另測謊鑑定係在伊身心疲累下所作，無證據能力，伊並
      未犯公訴人所指訴之犯行，應不為罪等語。
四、經查，就竹塘國小之「新建廁所工程」與被告丁○○所簽發
    之竹塘鄉農會信用部帳號0000000號、票號二０六四
    三八號、發票日八十四年六月十九日、面額十五萬元支票部
    分：
（一）被告丁○○於八十八年八月二十日在海調處應訊時，雖曾
      供稱有承包竹塘國小之八十四年「新建廁所工程」（海調
      處卷第五一頁反面）；而證人陳宗欣於八十八年十一月二
      十六日在海調處應訊時雖亦曾證述：「（你曾否參與竹塘
      國小八十四年新建廁所工程，負責何項工作？）我當時受
      僱於該工程承包商宏隆土木包工業丁○○，擔任新建廁工
      程之工地主任‧‧‧丁○○每月支付我三萬元酬勞」、「
      廖惠珍是我太太，當時丁○○以這三家（指祐祥營造公司
      、世億營造公司、宏隆土木包工業）參與比價，並請我代
      為購買押標金匯票，丁○○拿了四十五萬元現金給我，我
      自己用十五萬元買一張匯票，另外請我太太廖惠珍用其中
      三十萬元買二張匯票，我們買好三張匯票後，就全交給丁○○處理」、「在這新建廁所工程中，我只替丁○○購買
      三張押標金匯票，並受僱擔任工地主任，其餘情形我並不
      清楚」等語（海調處卷第一二五、一二六頁）。但被告丁○○於八十八年十二月九日在海調處應訊時，即改稱：「
      我不承認新建廁所工程我有圍標」、「所有投標過程及興
      建當中事項皆由陳宗欣自己負責」、「陳宗欣在貴單位所
      供述新建廁所工程三家比價廠商押標金係由我提供等語，
      均不是事實，我沒有提供資金給陳宗欣在新建廁所工程，
      陳宗欣在貴單位所供述內容，我不知道他是何用意」（海
      調處卷第六一頁反面、第六三頁正面）。嗣在檢察官偵查
      期間，檢察官並未向被告丁○○及證人陳宗欣訊問上開事
      項。及至原審審理時，被告丁○○仍否認有承包此件工程
      （原審卷一第二六三、二六四頁）。經原審傳喚證人陳宗
      欣，其以證人之身分先後證稱：「（過去你受丁○○僱用
      為工地主任？）是的」、「（每月）沒有領薪水」、「實
      際上他沒有以三萬元僱用我」、「（提示三張匯票請購單
      ）第一張編號000000000號面額十五萬元的我寫
      ，第二張及第三張是我太太寫的」、「當時我父親陳選他
      在那裡當工地主任。該張是我父親叫我寫的，他說是要工
      程押標金」、「（錢）是我自己去領」、「我父親叫我寫
      的，有些東西是他寫給我抄的」、「（廁所新建工程的工
      程款何人領取，在何人戶頭兌現？）是我領的」、「（領
      的工程款）是我在戶頭兌現」、「（工程的票為何在你的
      戶頭兌現？）因為該工程是我父親做的」、「（你是否知
      道要投標何工程？）新建廁所工程」、「（你知不知道你
      太太也有兩張是寫你太太的名字這是否你太太購買的？）
      是的」、「（是否知道你太太為何要買匯票？）這是我父
      親跟她講的」、「（你父親叫你太太買匯票何用？）要標
      新建廁所工程」、「（新建廁所工程你有無參加施工？）
      有的」、「（你為何參加施工？）那是我父親的意思」、
      「那段時間我都在工地」「（該工程款有無領？）有的。
      我去領的」、「（工程款如何處理？）我存在我的郵局存
      簿」、「（你父親名字？）陳選」、「（現作何事？）兩
      三年前去世了」、「（當時怕他提問我父親，因為我父親
      當時重病。所以當時我沒有講明是祐祥」、「（在筆錄上
      說是丁○○用三家公司參加比價請你買匯票拿肆拾伍萬現
      金給你，是否如此？）不是」、「（你為何如此陳述？）
      怕影響到廠商我父親的借牌標工程的問題」、「（我父親
      身體不舒服。一提到我父親的名字海調處一定會調我父親
      去問」、「我認為這新建廁所工程是我父親做的」、「（
      你如何知道這是你父親做的？）我在工地打工，且我是他
      兒子」、「（何時何地跟你講的或是透過別人跟你講？）
      當時工地要開工叫我幫忙一下。工地是指廁所新建工程」
      、「（為何你要在調查局的筆錄說你受僱丁○○每月給你
      三萬元，當時你為何如此回答？）從那句話我是要保護我
      父親」、「（所以你並沒有在丁○○那裡擔任新建廁所工
      程的工地主任，也沒有給你三萬元的月薪？）是的」、「
      （你為何可以接受調查員詢問的時候說出這些話？）這是
      我父親教我的」、「（你父親為何要如此教你？）因為怕
      有借牌圍標的事情」、「（買匯票的錢如何來？）我父親
      拿給我的」、「（為何你們沒有標到工程？）不知道，我
      父親的用意可能是宏隆土木在竹塘比較近，而祐祥在台中
      」、「（你父親在八十四年間有要標竹塘國小新建廁所工
      程當時你父親圍標借牌哪幾家的牌？）我不知道。就我知
      道有宏隆」、「（你有參加施工你是否知道竹塘國小廁所
      工程是用哪裡得標？）是用宏隆名義得標」、「（廁所新
      建工程的工程款為何不是由宏隆領取的？）我不知道，我
      父親叫我去領我去宏隆拿印章，我是去找宏隆土木工程的
      負責人拿印章，拿去學校領錢。領到的錢不用交到宏隆」
      等語（原審卷二第三九至四三頁，卷三第二四至三一頁）
      。而證人即陳宗欣之配偶廖惠珍在原審審理時亦證稱：「
      （這二張匯票）是（我寫的）」、「我公公（叫我寫的）
      」、「在郵局（叫我寫的）」（原審卷二第四一、四二頁
      ）；「（請購這兩張匯票何用？）去標工程」、「（標何
      工程？）竹塘的工程」、「（那是何人要標？）是我公公
      叫我去買的」、「（這兩張要標的工程是同一個或是不同
      ？）同一個。但是原因不知道」、「（錢何來？）我公公
      拿給我的。錢何時給我我忘記」、「（你剛才說你公公要
      標工程？）是的」、「（何人拿去郵局寄到學校？）資料
      都寫好我去寄的」、「（妳先生是否受僱於丁○○？）沒
      有。他作工程我都不知道」、「（妳先生何職業？）他跟
      我公公一起作」（原審卷三第三二至三四頁）。又，證人
      張吉在原審審理時亦證稱：「（祐祥營造公司之六個股東
      ）我，我兒子張金鏞，及我太太張曾嫌、張雪霞、張金鏘
      、邱垂錫」、「（八十四年間祐祥有無參與竹塘國小廁所
      新建工程的投標？）以前我有做過，當時是招標比價，我
      叫陳選去的」、「（陳選不是股東？）他是現場主任」、
      「這是我請陳選去」、「（你有無交押標金給他）沒有，
      我是給他自己去處理」、「我是給現場主任去比價而已」
      等語（見原審卷二第四五至四七頁）。再上開工程經驗收
      之後，除保固金外，其餘一百四十九萬六千八百八十元係
      簽發八十九年九月二十九日之竹塘鄉公庫支票支付，而陳
      宗欣在二林郵局所設帳戶於八十四年九月二十九日確有存
      入一百四十九萬六千元（現金存款），有竹塘鄉公庫專戶
      存款支票、竹塘鄉農會支出傳票、竹塘國小收入（支出）
      憑證黏存單、陳宗欣在二林郵局所設帳戶之郵政存簿儲金
      簿影本在卷可稽（原審卷三第八０至八二頁）。綜上，由
      證人陳宗欣、廖惠珍、張吉等人之陳述可知，本件新建廁
      所工程參與比價之押標金係由證人陳選所支付，工程完成
      後之工程款亦由陳選之子即證人陳宗欣領取後兌現，若謂
      本件工程係由被告丁○○所承攬，又何需如此周折？況本
      件亦無證據證明陳宗欣嗣後有輾轉將該筆工程款交付被告
      丁○○之事證；而證人張吉證述祐祥營造公司曾經做過竹
      塘國小之工程，陳選是工地主任一情，亦有工程名稱「竹
      塘國小年度中央補助地方教育經費工程」工程開標紀錄
      表影本一份在卷可稽（原審卷一第一三八頁），且由證人
      張吉上開證述可知其並未拿出任何押標金，新建廁所工程
      係由陳選處理，顯係將廠商牌照出借給陳選，是陳選應有
      借用祐祥營造公司、宏隆土木包工業廠商工程牌照之情事
      。另參以證人即「世億營造公司」負責人許耀堂於檢察官
      訊問及原審訊問時，亦均否認被告丁○○有向其借牌標取
      竹塘國小之上開「新建廁所工程」之情事（偵查卷第三一
      頁、原審卷一第一九五至二０一頁）。則被告丁○○辯稱
      其未承作竹塘國小之上開「新建廁所工程」，尚非無據。
      殊難以上開被告丁○○於八十八年八月二十日在海調處所
      言及證人陳宗欣於八十八年十一月二十六日在海調處所言
      暨證人許耀堂於偵查中曾言：押標金係丁○○支付云云，
      遽認被告丁○○有承作上開竹塘國小之「新建廁所工程」
      。
（二）本案依據卷內證據，既無從遽認被告丁○○有承作竹塘國
      小之上開「新建廁所工程」，則卷附被告丁○○所簽發之
      竹塘鄉農會信用部帳號0000000號、票號二０六四
      三八號、發票日八十四年六月十九日、面額十五萬元支票
      一紙，已難認定係被告丁○○因要標取上開工程，而交付
      給被告丙○○之回扣。況本案被告丙○○於八十八年八月
      二十日在海調處應訊時，就此張支票之用途為何，雖供稱
      其記不清楚（海調處卷第十頁正面）；但此後在八十八年
      十二月九日應訊時，則已供稱此係其向被告丁○○借來支
      付部分汽車價款之支票（海調處卷第二二頁正面）。另被
      告丁○○於八十八年八月二十日在海調處應訊時，雖曾供
      稱：此張支票「印象中可能是支付廠商之貨款，交由丙○○代轉給廠商」云云（海調處卷第五五頁反面）；但嗣後
      於八十八年十二月九日在海調處應訊時，則已更正上開供
      述並另供稱：此係被告丙○○向其所借之情（海調處卷第
      六０頁反面）。查，本案公訴人指述之上開十五萬元支票
      一紙，其發票日期為八十四年六月十九日，距被告丙○○
      與丁○○於八十八年八月二十日在海調處應訊時，已有四
      年以上，被告二人對上開支票之借用情形，未必可單憑記
      憶而為正確無誤之供述。其二人驟遭訊問上開支票之用途
      ，被告丙○○既供稱其記不清楚，被告丁○○供稱依其印
      象可能是支付廠商之貨款，而由丙○○代轉云云，均屬模
      糊非明確之供述，自難憑此模糊不明確之供述，遽認此張
      支票係被告丁○○給予丙○○之回扣。又，被告丙○○於
      八十四年六月間曾向豐田汽車購買汽車，據當時擔任業務
      代表負責汽車銷售業務之證人乙○○（原名李偲靖）於本
      院九十七年六月五日審理時證述：「（丙○○有無向你購
      車？）有」、「（提示原審卷(一)第一二三頁之計算書，請
      說明計算書上面的字跡是否你的？各代表何意義？）計算
      書的字跡是我寫的，上面代表的意義是客人來詢價，我們
      會預估並告訴客人總車價是多少，並將購車所需之保險、
      領牌、配件、頭期款之各項費用列一明細以供客人參考，
      並請客人回去準備錢」、「（計算書上面前款陸拾萬是何
      意義？）寫這張計算單時是我去丙○○家收錢，他並交付
      我六十萬元的前款。因為客人必須支付一定的價款，公司
      才會開立發票，我們才能去監理站領牌，我通常會要求客
      戶支付百分之八十的車款，我們才能幫客人配車」、「（
      餘款138661是表示在寫這張計算單時，被告丙○○尚未支
      付該筆款項？）是」等語，並有證人乙○○證述為其所製
      作內容為：「丙○○、CO ROLLA、車價：646000；保險：
      綜合損失險：31201、 竊盜險：4534、意外險：3004、乘
      客險：4950、 （三年）強制險：2950；（合計46639）；
      領牌：10022、配件：防盜11 000、皮椅25000；前款：60
      0000；餘款：138661；（合計）738661；欠（尾款）1386
      61」之「車款計算單」及牌照號碼PF-6659 號自用小客車
      （車主洪愛菊〈丙○○配偶〉、廠牌TOYOTA、型式COROLL
      A-XE、排氣量1762CC、原發照日期84.06.23）之行車執照
      影本各一份、汽車新領牌照登記書一份在卷可稽（偵查卷
      第八八、九三頁、原審卷一第一二二、一二三頁）。則被
      告丙○○購車，為支付八十四年六月二十三日交車時所積
      欠之車款十三萬八千六百六十一元，而先向被告丁○○借
      取之十五萬元支票提示兌領，自不悖常情。又，被告丙○○有在上開面額十五萬元支票背面請收款人欄簽名蓋章（
      海調處卷第十八頁），如被告二人就本件工程有公訴人所
      指雙方約定丁○○需交付十五萬元回扣予丙○○之情，以
      被告丙○○之教育程度、職業及社會經驗言，理應要求丁○○以現金方式秘密給付，豈有接受丁○○所簽發之上開
      支票，並在支票背面簽名蓋章，徒留將來檢調機關得以輕
      易查得之犯罪證據之理！是被告等一再辯稱該張十五萬元
      支票並非回扣賄款，而係借款支票，尚難認係為脫罪所為
      之強詞辯解。且被告丙○○所稱嗣後還款之情，亦迭經證
      人即竹塘國小之工友詹萬發於八十九年五月二十五日、九
      月二十一日、九十年六月六日在檢察官偵訊時及原審審理
      時證述：八十四年八月間暑假，校長交接前數日下午四點
      多，丁○○來校長室，丙○○返回辦公室攜來十五萬元交
      付丁○○；伊曾玩笑稱：「為何他有，我沒有？」，丙○○曾回稱係償還買車借款；在此之前，伊曾幫丙○○至農
      會兌領一張十五萬元支票，丙○○曾稱，該款係買車之用
      等語（見偵查卷第六十八、六十九、九十七、九十八、一
      三五、一三六頁；原審卷三第十九至二十一頁）。查，證
      人詹萬發所證幫丙○○至農會兌領支票之金額、兌領之時
      間、丙○○償還丁○○款項之金額、償還款項時丙○○之
      說法各情，與被告丙○○所辯之情尚相符合，又查無被告
      二人間另有第二筆以上十五萬元之購車借款，則證人詹萬
      發與被告丙○○所述之十五萬元支票應係同一張；況上開
      十五萬元支票若係回扣賄款支票，被告丙○○焉有返還該
      款予丁○○之理！又被告丙○○於八十四年六月二十三日
      交車時，尚有積欠之購車款十三萬八千六百六十一元需給
      付，該筆款項並非恰好為十五萬元，則其先將十五萬元支
      票請證人詹萬發提示兌領，再交付其中之十三萬餘元予證
      人乙○○，而非直接將該張十五萬元支票背書轉讓予證人
      乙○○或汽車公司，亦與情理相符。綜合以上所述各情，
      尚難認證人詹萬發之證詞非可採為有利於被告等之認定。
      另經檢察官向竹塘國小函調被告丙○○與證人詹萬發於八
      十四年八月份之簽到紀錄，其等二人於八十四年八月四日
      確均有全日到校，有竹塘國小函送之簽到簿在卷可據（偵
      查卷第八０、八一頁）。從而，本件實難以認定被告丁○○所簽發之竹塘鄉農會信用部帳號0000000號、票
      號二０六四三八號、發票日八十四年六月十九日、面額十
      五萬元支票一紙，係被告丁○○因要標取上開工程，而交
      付給被告丙○○之回扣賄款。
（三）又依彰化縣政府於八十三年五月四日所頒佈之「彰化縣政
      府暨所屬各機關辦理採購及營繕工程補充規定」（見原審
      卷二第四至十四頁）第四之一點之規定，各機關在五十萬
      元以上、二百五十萬元以下之營繕工程，除經機關首長認
      有必要得依同規定第四點之規定辦理公開比價之外，應以
      掛號通知二家以上殷實廠商領取標單訂期比價，並採通信
      投標。本案竹塘國小上開「新建廁所工程」之工程經費預
      算為一百六十萬元，當時之竹塘國小校長洪天河（現已死
      亡）既未批示以公開比價方式辦理，則被告丙○○通知曾
      經參與該校工程投標或承作之「世億營造公司」、「祐祥
      營造公司」、「宏隆土木包工業」（見原審卷一第一三一
      至一三八頁）以通信投標方式訂期比價，其程序應不違背
      彰化縣政府所頒佈之上開「彰化縣政府暨所屬各機關辦理
      採購及營繕工程補充規定」。另本案並無確切證據足以證
      明被告丙○○有獲悉校長洪天河就此工程所定底價之情事
      ，卷內亦無證據足以證明被告丙○○曾基於違背職務之犯
      意，於本件工程比價日之前某日，將校長洪天河所預定之
      工程底價通知被告丁○○。且依本案卷內證據，既無從認
      定被告丁○○有承作竹塘國小之上開「新建廁所工程」，
      自亦無從為此認定。從而，尚難認被告丙○○有公訴人所
      指其基於違背職務之犯意，於本件工程所訂之比價日前，
      將上開屬於國防以外應秘密之事項通知另被告丁○○，致
      其得以積極準備本件工程比價程序之情事。
五、次就竹塘國小「教室修建工程」、「新建圍牆工程」與被告
    丁○○所簽發之竹塘鄉農會信用部帳號0000000號、
    票號五一五五八二號、發票日八十五年四月二十日、面額五
    十萬元支票部分論：
（一）本案竹塘國小上開「教室修建工程」之工程經費預算為一
      百八十萬元，依據彰化縣政府於八十三年五月四日所頒佈
      之「彰化縣政府暨所屬各機關辦理採購及營繕工程補充規
      定」第四之一點之規定，除經竹塘國小校長認有必要得依
      同規定第四點之規定辦理公開比價之外，應以掛號通知二
      家以上殷實廠商領取標單訂期比價，並採通信投標。本案
      竹塘國小上開「教室修建工程」未經當時之校長批示應採
      公開比價辦理，則被告丙○○於八十五年一月三日以簽呈
      簽擬通知曾經參與該校工程投標或承作之「世億營造公司
      」、「宏隆土木包工業」、「茂德土木包工業」以通信投
      標方式訂期比價，經校長核可而據以辦理，其程序應不違
      背彰化縣政府所頒佈之上開「彰化縣政府暨所屬各機關辦
      理採購及營繕工程補充規定」。證人即竹塘國小校長謝柳
      於海調處應訊時，亦證述經其私下打聽，上開三家廠商信
      譽不錯，故同意通知上開三家廠商辦理比價等語（海調處
      卷第七九頁反面），足證被告丙○○就此部分所辯，應屬
      可信。
（二）又就竹塘國小上開「新建圍牆工程」之工程部分，上開工
      程之經費預算為四百萬元，依據彰化縣政府於八十三年五
      月四日所頒佈「彰化縣政府暨所屬各機關辦理採購及營繕
      工程補充規定」第四點之規定，除經機關首長認有必要得
      依同規定第三點之規定辦理招標之外，應以公開比價方式
      辦理，其辦理程序是先公告三天，並於公告同時以雙掛號
      函通知當地同業公會轉知會員參加比價，且須於開標前六
      日檢同工程圖說及施工預算書，連同密封底價單，陳送彰
      化縣政府會核底價並派員會同監視，並由機關首長指派人
      員監視，且由主（會）計單位監辦。但如採同規定第三點
      之公開招標方式辦理，除要公告五日且於公告同時以雙掛
      號函通知當地同業公會轉知會員參加投標之外，並須登報
      二日。而依據竹塘國小辦理上開「新建圍牆工程」之案卷
      資料，顯示竹塘國小於八十五年一月十七日舉行之營繕執
      行小組（召集人為校長謝柳、秘書為總務主任丙○○，其
      他組員尚有該校教務主任、訓導主任、輔導主任、課務組
      長、體衛組長、主計、庶務、家長會長等人，並由主計紀
      銀國負則工程監辦）會議，校長謝柳並未於會中就此件工
      程應採公開招標或公開比價方式辦理為何指示，會議亦未
      討論上開事項。其後竹塘國小雖於八十五年五月一日公告
      上開工程招標公告，並檢送招標公告函請「彰化縣土木包
      工業商業同業工會」通知會員參加投標，另函請彰化縣政
      府派員監標，且於同月七日又函請彰化縣政府核定底價，
      但並未見有登報二日之程序。此後於同月十四日開標結果
      ，計有「茂德土木包工業」（標價四百四十五萬元）、「
      元佑營造公司」（標價三百七十六萬六千元）、「世億營
      造公司」（標價四百十二萬元）、「和益土木包工業」（
      標價三百八十萬元）參與投標，並以「元佑營造公司」為
      最低標價（已達校長謝柳所定底價三百七十八萬元之標準
      ，但未達彰化縣政府所核底價三百五十九萬元之標準），
      乃由代表「元佑營造公司」出席之被告丁○○當場減價以
      三百五十七萬六千元得標，上開各情有竹塘國小辦理上開
      「新建圍牆工程」之案卷資料在卷可憑。而就本件工程之
      上開決標過程，證人謝柳已於海調處應訊時證述：「我於
      七十四年擔任彰化縣大城鄉美豐國小校長開始，才有接觸
      工程或採購案‧‧‧對相關發包、開標作業之流程及規定
      ，我因擔任校長負責督導，所以有相當程度之瞭解」、「
      因當時丁○○有攜帶元佑公司大、小印章在出席欄蓋章，
      並口頭表示渠係元佑公司合夥人，所以才讓他參與開標，
      並代表元佑公司減價得標」、「雖然依標單規定應當場廢
      標，重新公告招標，但是因『彰化縣政府暨所屬各機關辦
      理採購及營繕工程補充規定』第二十四條有規定，營繕工
      程未達五百萬元以公開比價方式辦理者，如比價結果均超
      越底價，得以最低標價之廠商減價一次。因圍牆工程底價
      僅三百五十九萬元，所以開標時是依該補充規定讓丁○○
      代表元佑公司減價得標」、「前述標單記載與補充規定在
      開標程序上是具有同等效力」、「當時是我提出來以補充
      規定第二十四條做為開標決標程序，經我、丙○○、紀銀
      國三人討論均同意，才由我決定讓丁○○代表元佑公司減
      價得標」等語（海調處卷第七八至八二頁）；後經檢察官
      及原審訊問，證人謝柳亦均同上證詞（偵查卷第三四頁反
      面至三六頁正面，原審卷一第一五二至一五七頁）。另證
      人紀銀國（竹塘國小教師兼會計、主計）於八十八年八月
      二十日在海調處應訊時，亦證述：「當時開標各投標廠商
      均超過底價，校長謝柳依彰化縣政府暨所屬各機關辦理採
      購及營繕工程補充規定第二十四條當場召集總務主任丙○○及我，討論是否可現場減價事宜，丙○○與我表示沒有
      意見，當場決定投標廠商可現場減價」、「工程標單規定
      與前述補充規定之效力何者優先，我不瞭解，只認為校長
      有權引用補充規定辦理，故同意當場減價」等語（海調處
      卷第八九頁反面至九十頁正面）。後經檢察官及原審法院
      訊問，證人紀銀國亦均同上證詞（偵查卷第三六頁，原審
      卷一第一六六至一七二頁）。再經原審傳喚彰化縣政府第
      二課主計人員施俊輝到庭先後證述：「（提示新建圍牆標
      單，這頁所述的流標過程，這樣寫是否符合規定？）關於
      標單內的內容應該是在我們法令修改之前的格式，關於我
      們標單的格式是依據臺灣省所定的招標文件範本，這範本
      對於我們標單格式有規範，在七十四及七十八年各修改一
      次，在七十四年就是這件所附的標單的格式。廠商如果來
      投標第一次超過底價時第一次廢標，第二次如果超底價也
      是廢標，第三次才可以減價，到七十八年時有放寬，就是
      在搶修災害配合季節性的需要，維護交通安全等確有儘速
      決標以應緊急施工必要者可以在招標前詳述理由後簽報核
      准，就逕依審計法施行細則第五十八條規定辦理減價。後
      來在七十九年時有修訂，又更放寬，指規定如果碰到超底
      價機關得宣布廢標，再行公告招標。或逕依審計法施行細
      則第五十八條規定續行減價。本府在補充規定內就有相關
      的規定。至於個案的認定要看個案情況」、「（這標單有
      無錯誤？）這標單可能是用舊的，它的格式可能是用舊的
      ，但是機關沿用它來招標，它也是招標文件」、「如果照
      現在書面的相關文件這件應該要依照招標的文件。如果招
      標須知有說可以減價就是由主管裁量。如果這案確實是用
      錯標單，可能要看當時的真意如何。這案如果沒有明示可
      以減價且標單說第一次要廢標這樣就用一標單」、「（本
      件所為的招標行為，你個人判斷是何種行為？）從目前文
      件看簽裡面沒有特別敘明是用何種方式來辦理採購的公文
      ，只有在開標紀錄上是公開招標案子，但從他的作法，有
      一個公告的文件，公告文件看不出公告幾天，但有通知公
      會的公文，也有通知縣府派員監標，但是沒有登報。所以
      從此依我個人看法如果照這額度學校的作法有可能是公開
      比價的方法作，他在勾的時候招標紀錄時勾錯了」、「可
      能引用錯誤」、「通知比價及公開比價及公開招標（之）
      標單是一樣的」等情（原審卷三第十四至十六頁，卷五第
      十六頁）。審酌上開證人之證詞，及竹塘國小之營繕執行
      小組會議，校長謝柳並未於會中就此件工程應採公開招標
      或公開比價方式辦理有何指示，且會議亦未討論上開事項
      ，其後更未見有登報二日之程序等情，竹塘國小上開決標
      期日所以同意代表「元佑營造公司」出席之被告丁○○當
      場減價以三百五十七萬六千元得標，應係竹塘國小之校長
      謝柳基於其對「彰化縣政府暨所屬各機關辦理採購及營繕
      工程補充規定」之認知而主動提出，並於徵詢被告丙○○
      及監標人員紀銀國之意見之後，所為之決定。公訴人指訴
      竹塘國小之校長謝柳及監標人員紀銀國係在被告丙○○之
      強烈要求下，同意減價得標，難認與事實相符。此部分主
      要既係竹塘國小之校長謝柳基於其對「彰化縣政府暨所屬
      各機關辦理採購及營繕工程補充規定」之認知所為之決定
      ，被告丙○○執此為辯，自亦有所據。
（三）又證人謝柳已證稱上開工程之底價，均係其個人所決定。
      本案除無確切證據足以證明被告丙○○有預知上開二件工
      程經校長謝柳所定之底價，而事先向被告丁○○洩露之情
      事之外，就竹塘國小上開「新建圍牆工程」經彰化縣政府
      核定之底價部分，既經密封並須於開標當時才可當場啟封
      ，自無從僅憑臆測而推認被告丙○○可事先預知並向被告
      丁○○洩露。至於上開底價雖於決標之前已有啟封，但本
      案並無確切之證據足證被告丙○○在校長謝柳決定由最低
      價廠商減價決標之後，如何可在校長謝柳、主計紀銀國、
      訓導主任廖明堂、輔導主任廖德霜、教務主任詹文章、註
      冊組長劉秉忠等人出（列）席開標會議之情形下，當場將
      彰化縣政府所核定之底價洩漏給被告丁○○，公訴人僅以
      被告丁○○減價之金額，與彰化縣政府所核定之底價相差
      一萬四千元，即推認被告丙○○有此犯行，自亦難以憑採
      。
（四）況竹塘國小之「新建圍牆工程」於上開期日開標之前，既
      於八十五年五月一日公告上開工程招標公告，並檢送招標
      公告函請「彰化縣土木包工業商業同業工會」通知會員參
      加投標，則其他營造廠商或土木包工業者要如何競標，應
      非被告丙○○或丁○○可事先得知，並於事後得知之後可
      以任意勸退。而卷附被告丁○○所簽發之竹塘鄉農會信用
      部帳號0000000號、票號五一五五八二號、發票日
      八十五年四月二十日、面額五十萬元支票一紙，其發票日
      期雖在竹塘國小上開「教室修建工程」比價及施作之後，
      但當時竹塘國小之「新建圍牆工程」招標公告尚未公告，
      謂在此時，被告丁○○即已確信可以承包本件工程，並以
      上開「教室修建工程」、「新建圍牆工程」之工程款百分
      之十為行賄款項，將上開面額五十萬元之支票一紙交付給
      被告丙○○，亦難認符合情理。而就被告丙○○辯稱上開
      支票之借貸及償還過程部分，被告二人初供雖有歧異，而
      證人林英傑（即被告丙○○之子）亦於海調處應訊時，先
      後供稱：「對丁○○本人並無任何印象，亦無生意往來或
      任何金錢債務、債權關係」、「該筆五十萬元款項，應係
      我當時生意亟須資金調度，因此透過我家人調度該筆現金
      給我，至於家人調度該筆現金之詳細經過情形，我並不清
      楚」、「我本人並未支付該筆借款利息」、「我係以整筆
      一次還款方式還款，至於還款時間、還款方式及交付何人
      ，我完全記不清楚」、「我可以從新竹國際商業銀行竹北
      分行活儲帳號00000000000及支存帳號○一二
      ○八之八兩戶頭，查明前述還款詳情」、「我於八十五年
      八月三十日從新竹第十信用合作社竹北分社活儲帳戶提領
      五十六萬六千元，翌（八月三十一日）日搭乘新國華車行
      車輛回彰化縣竹塘鄉‧‧‧下午三時抵達後將五十萬元交
      付丙○○後，即坐原車回新竹」等語（海調處卷第三一、
      三二、三五頁反面、三六頁正面）。但於原審審理時，證
      人林英傑則證稱：「我不是跟丁○○調錢，我是跟我爸爸
      調錢」、「（這張票）是我爸爸通知我回去拿，時間是在
      八十五年四月十八或是十九日我回家去拿，我十九號存入
      的，那是我向我爸爸調的錢」、「（錢）還了，我從新竹
      十信提領伍拾陸萬六千元去還的」、「在我被約談之後，
      因為這筆錢我是提領現金，是在事後我回去查之後才知是
      從十信提領的」等情（原審卷二第四九至五一頁），就其
      所證提款部分，並有新竹市第十信用合作社之活期儲蓄存
      款存摺及往來明細、甲存帳戶往來明細在卷可憑（見原審
      卷二第六○至六二頁）。依上開林英傑之甲存帳戶顯示在
      八十五年四月十七日之餘額為四萬八千六百十五元，然其
      於四月二十七日須支付十三萬五千元，此後於五月間有小
      額支、存，於六月八日支出五十萬元，證人林英傑調借該
      款項，自有必要，殊難以證人林英傑之活存帳戶嗣於八十
      五年七月二十九日存入一百五十八萬元，於同月三十日有
      存款餘額一百七十餘萬元，同年八月三十日始提領五十六
      萬六千元，遽認證人林英傑無借取五十萬元支票週轉之必
      要。又，如被告二人就本件工程間有約定丁○○需交付五
      十萬元回扣賄款予丙○○，以被告丙○○之教育程度、職
      業及社會經驗言，理應要求丁○○以現金方式秘密給付，
      豈有接受丁○○所簽發之上開支票，徒留將來檢調機關得
      以輕易查得之犯罪證據之理！是被告等一再辯稱該張五十
      萬元支票並非回扣賄款，而係借款支票，亦難認係為脫罪
      所為之強詞辯解。
（五）再證人邱于宴（即元佑營造公司之實際負責人）除於海調
      處應訊時，證稱：「‧‧‧在投標前，我即與丁○○協議
      ，如得標後，本工程（指新建圍牆工程）之模板、混凝土
      、鋼筋等部分由丁○○負責施工，其他如粉刷、磁磚等，
      則由我承作，事後丁○○告訴我本工程經開標比價後，以
      減價一次低於底價後，本公司以三百多萬元得標，得標後
      ，我和丁○○即按原先協議分別施工」、「是我將元佑營
      造公司之大小章交給丁○○到竹塘國小去簽訂合約」、「
      本工程完工後，亦都是丁○○向竹塘國小辦理驗收及請款
      」、「本工程確係元佑公司與丁○○共同承作，元佑公司
      負責承作粉刷、磁磚部分，均有進料證明、施工證明等憑
      證，我可以提供貴處參考」（海調處卷第七二、七三、七
      七頁）等語之外，其並於偵、審同此證述（偵查卷第三三
      、三四頁，原審卷一第二○二至二○五頁），再於原審證
      稱：此部分之工程款，其有領取一百多萬元，被告丁○○
      領取部分僅係二百多萬元等語（原審卷一第二○五頁）。
      依據證人邱于宴之上開證詞，可以證明被告丁○○確係與
      證人邱于宴共同以「元佑公司」之名義標取上開工程，並
      由「元佑公司」負責承作其中之粉刷、磁磚工程。另依證
      人吳鶴壽於檢察官訊問時之證詞及在原審審理時之證詞（
      偵查卷第三二、三三頁、原審卷一第二二○至二二四頁）
      ，以及證人鄧天藍（即和益土木包工業負責人鄭金塗之媳
      ）在原審審理時之證詞（原審卷一第二二五至二二八頁）
      ，亦無公訴人所指：「被告丁○○自被告丙○○（發售本
      件工程之招標文件者）處得知『和益土木包工業』吳鶴壽
      亦曾前往向丙○○購買本件工程之招標文件，且表示有意
      投標後，即找好友吳鶴壽商議，並告以其欲施作本件工程
      ，請吳鶴壽不要與其搶標，而吳鶴壽於獲知被告丁○○所
      欲填寫之標金後（投標之標單原係由合夥人鄭金塗估算及
      填寫），即將『和益土木包工業』之標單由原來之三百五
      十萬元改為三百八十萬元，再連同於八十五年五月十三日
      ，由鄧天藍至竹塘郵局，所購買三十萬元之郵政國內匯票
      一張，郵寄到學校」等情。公訴人指訴被告丁○○在八十
      五年四月二十日之前，在簽發上開面額五十萬元之支票一
      紙之時，即已確認可以承包竹塘國小上開「新建圍牆工程
      」，乃將當時尚未公告招標之「新建圍牆工程」及前已施
      作之「教室修建工程」，總計二者之工程款，以總計工程
      款之百分之十為行賄款項，而簽發上開面額五十萬元之支
      票一紙交付給被告丙○○以為回扣，亦難認與事實相符。
（六）又證人許耀堂（即世億營造公司之實際負責人）雖曾於海
      調處應訊時供述：「我認識丁○○十幾年了，交情甚篤」
      、「我曾多次向竹塘鄉宏隆土木包工業、茂德土木包工業
      及埤頭鄉立益營造有限公司借牌參與投牌。同樣的，我也
      多次將世億公司牌照給宏隆、茂德及立益三家公司前往投
      標」、「我向他人借牌就由我來支付押標金費用，別人向
      我借牌就由別人支付押標金費用」、「我在八十五、八十
      六年間，都在鹿港鎮○○○路及中正路上承建貿豐建設公
      司所推出之透天厝二十六間，並且都要在現場監督工程施
      工，所以我應該不會有興趣承包竹塘國小圍牆新建之小工
      程，因此該工程投標是有人向我借牌前往投標」、「印象
      中我記得是丁○○向我借世億公司的牌照及公司其中一組
      大小章前往，至於開標過程我並未參加，皆由丁○○自行
      前往辦理」、「（審視匯款請購單）我認得那確實是丁○○的筆跡，從受款人是彰化縣竹塘國民小學來看，這就是
      丁○○向借牌參與前述工程投標時所使用」、「據我所知
      ，除了向我公司及茂德土木包工業陳德祥借牌外，也向其
      他公司或土木包工業借牌」、「丁○○與丙○○同為竹塘
      鄉人，住家也離得很近，地方人士都知他們交情甚佳，交
      往密切，丁○○與陳德祥交情更篤」等語（海調處卷第九
      二至九六頁）；另證人陳德祥（即茂德土木包工業之實際
      負責人）亦曾於八十八年二月四日在海調處應訊時，供述
      ：「我想起來了，茂德土木包工業的商號資料及印章，我
      以前都放在丁○○那裡，丁○○就用宏隆土木包工業及茂
      德土木包工業這二家商號去參與工程投標，所以這個竹塘
      國小新建圍牆工程是否是丁○○拿我茂德土木包工業資料
      ，借牌去投標的，我也記不起來」等情（海調處卷第一○
      三頁）。但其後經檢察官及原審法院以證人之身分傳訊，
      證人許耀堂及陳德祥二人均具結證稱：係自己去標此工程
      ，並未借牌給被告丁○○等語（偵查卷第三一、三二頁，
      原審卷一第一九五至二○一頁、二○六至二○八頁，原審
      卷二第四七至四九頁）。則證人許耀堂及陳德祥二人在海
      調處應訊時所為之供詞，是否確與事實相符，尚非無疑！
      況縱依其二人在海調處應訊時所為之供詞，亦只能認定被
      告丁○○有借牌投標之情事（當時政府採購法之相關處罰
      規定尚未立法），尚無從認定被告丁○○必有公訴人所指
      訴之行賄被告丙○○之犯行。此外，公訴人所提出之其他
      人證或書證，亦均無從證明被告二人有此部分犯行。審酌
      上開證據，本案被告二人辯稱上開面額五十萬元之支票，
      並非被告丁○○為承包竹塘國小之「教室修建工程」、「
      新建圍牆工程」，而交付給被告丙○○之回扣賄款，非不
      可採信。尚不能證明被告等有公訴人所指之此部分犯行。
六、測謊鑑定因受測者身體狀況不同而異，僅供法院參考，本件
    海調處對被告二人之測謊鑑定因在長時間之偵訊後所測（見
    被告之供述及卷附訊問筆錄），且未告知被告得拒絕測謊（
    見原審卷三第八頁反面林振興筆錄），亦無測謊之錄影帶可
    參（見原審卷三第一六○頁海調處台中站函），測謊程序違
    背規定，原審即認無證據能力，本院同此認定。
七、另陳選已經死亡，業經其子即證人陳宗欣證述如前，當無從
    傳喚到庭行交互詰問。此外，復查無其他積極明確之證據足
    以證明被告丙○○有犯八十五年十月二十三日修正前貪污治
    罪條例第四條第一項第三款之經辦公用工程收取回扣罪及刑
    法第一百三十二條之洩漏國防以外秘密罪，及被告丁○○有
    犯八十五年十月二十三日修正前貪污治罪條例第十條第一項
    之違背職務行賄罪，是本件尚不能證明被告二人犯罪。原審
    未能審酌卷內對被告二人有利之上開證據，亦未說明上開有
    利被告二人之證據何以不足採之理由，遽為被告二人有罪之
    判決，尚有未洽。被告二人上訴指摘原判決對其等論罪科刑
    不當，均有理由，應由本院將原審判決撤銷，並以不能證明
    被告二人犯罪，而為被告二人無罪之諭知。
據上論結，應依刑事訴訟法第三百六十九條第一項前段、第三百
六十四條、第三百零一條第一項前段，判決如主文。
本案經檢察官甲○○到庭執行職務。
中    華    民    國    97    年    6     月    19    日
            刑事第四庭    審判長法  官  洪  耀  宗
                                法  官  陳  欣  安
                                法  官  江  德  千
上列正本證明與原本無異。
檢察官得上訴。
如不服本判決應於收受送達後十日內向本院提出上訴書狀，其未
敘訴上訴之理由者並得於提起上訴後十日內向本院補提理由書 (
均須按他造當事人之人數附繕本)。
                                書記官  吳  麗  琴
中    華    民    國    97    年    6    月    20    日


司法院資訊處製作；財團法人民間司法改革基金會備份。
